最　高　行　政　法　院　判　決　　　　　　　　　　九十一年度判字第九八七號
　　再 審原 告　甲○○
　　再 審被 告　財政部臺北市國稅局
　　代　表　人　張盛和
右當事人間因綜合所得稅事件，再審原告對本院中華民國八十八年四月二十三日八十
八年度判字第一四三二號判決提起再審之訴。本院判決如左：
　　主  文
再審之訴駁回。
再審訴訟費用由再審原告負擔。
　　事  實
緣再審原告民國八十一年度綜合所得稅結算申報，漏報取自國防部中山科學研究院（
以下簡稱中科院）之薪資所得計新臺幣（下同）二二七、六六四元，再審被告乃核定
補徵稅額二五、○七一元。再審原告不服，申請復查，未准變更，循序提起行政訴訟
，復為本院八十八年判字第一四三二號判決（下稱原判決）駁回其訴。惟再審原告仍
未甘服，以原判決有修正前行政訴訟法第二十八條第一款之再審事由（現行行政訴訟
法第二百七十三條第一款），提起本件再審之訴。茲摘兩造訴辯意旨於次：
再審原告起訴意旨略謂︰一、財政部稅制委員會於七十九年、八十三年、八十七年所
編印各版新舊所得稅法令彙編中，分別以七十九年十月十八日台財稅第000000
000號、八十三年八月三十一日台財稅第000000000號、八十七年九月二
十一日台財稅第八七一九六五三六六號函再三的向人民宣示，凡未編入該年度版之「
本部及各權責機關所對外發布舊函示，非經其重行核定，一律不再援引適用」，經遍
查其七十九年、八十三年、八十七年版之所得稅法令彙編，皆未列入財政部六十八台
財稅三八五○一號函、行政院台八十四財三七○○七號函，依上開各年度版所得稅法
令彙編首揭各函示之意旨，應為無效之函示，必經各權責機關重新核定後，始重新生
效，是以財政部及行政院如欲起課中科院非軍職員工品位加給或技術津貼之稅賦，必
須立刻重新函示，方能起課，否則即違反「禁反言－政府機關言出必行，不能反悔」
之原則。而國家社會將在政府朝令夕改之狀況下，抗爭不斷，陷入混亂不安之局面，
合該陳明。二、本案爭議之要點之一為財政部及其所屬各區國稅局身為行政主管機關
，雖得本於職權依據所得稅法責成行政釋示聲明應稅之主張，但自六十八年稽徵機關
函示徵免原則以來至八十四年十月十七日確定應稅之期間，中科院依徵免原則認定免
稅，並多次向桃園稅捐稽徵處及再審被告據實說明，而主管機關除以右述七十九、八
十三、八十七年所得稅法令彙編之函示，及不作為之默示同意此部分免稅，導致長期
以來中科院員工信賴此等主張，認為財政主管機關以上開函示及不作為默示，乃基於
行政一體原則，授權國防部及中科院或其他公務機關之相互認定並合於行政行為明確
性原則下，在實質上已存在信賴之法律效力，因而作成生涯規劃，處置財產（復無扣
繳憑單），故應有行政法上「信賴保護」原則之適用，依據鈞院七十六年判字第四七
四號判決文示以「．．．不管行政機關之決定是否合法，除了重大且明顯之瑕疵或其
違法係可歸責於納稅義務人外，行政機關之行為一經表露於外，人民通常會對所造成
的法律狀態之存續寄以信賴，並以之作為依據，此種依據信賴，應受保護」，及一般
法學原理亦皆言「信賴保護原則」，係指人民信賴政府機關之決定，就其生活關係已
有適當之安排，政府機關應給予保護或給予合理補償而言。是以財稅機關在七十九、
八十三年版所得稅法令彙編中以首揭各函示之意旨及長期不作為之默示，所造成之財
政部六十八台財稅三八五○一號函無效的法律效力，應使中科院非軍職員工在八十四
年十一月十七日行政院台八十四財三七○○七號發布前享有「信賴保護」的利益，此
為財稅機關必須允諾的法律保護結果，實無關事業主（國防部或中山科學研究院）承
諾或應由事業主負擔之稅賦，因此往前補課中科院非軍職員工五年稅之處分顯然違法
，理應辨明。三、再按所得稅法第九十四條第一項：「扣繳義務人於扣繳稅款時，應
隨時通知納稅義務人，並依本法第九十二條之規定，填具扣繳憑單發給納稅義務人，
如原扣稅額與稽徵機關核定稅額不符時，扣繳義務人於繳納稅款後，應將溢扣之款退
還納稅義務人；不足之數由扣繳義務人補繳，但扣繳義務人得向納稅義務人追償之。
」明白規定扣繳義務人即中科院院長及主辦會計，有先行代納稅義務人繳納之義務。
固然同法第八十九條第二項有「扣繳義務人未履行扣繳義務責任，而有行蹤不明或其
他情事，致無從追究者，稽徵機關得逕向納稅義務人徵收之」的述。卻完全不適用
於中科院非軍職員工五年補課稅案中，其理至明，因為中科院為國家機關，扣繳義務
人承命行事，不敢稍有潛越，復有國防部、行政院等上級機關可資追究，非無從也。
更何況稅捐稽徵法第四十八條之三（修正條文）復有「納稅義務人違反本法規定，適
用裁處時之法律。但裁處前之法律有利於納稅義務人者，適用最有利於納稅義務人之
法律。」（從新從輕之原則）及中央法規標準法第十八條「．．．但舊法規有利於當
事人而新法規未廢除或禁止所聲請事項，適用舊法規。」（從優原則）之立法旨意，
皆明白律定認事用法原則，必須優先考慮對人民（納稅義務人）最有利之部分後，仍
然無法免除其責時，方得對人民（納稅義務人）處分，此為先進民主國家所普遍遵行
的原則（且所得稅法第九十四條第一項為現行有效之法律。）所以財政部及其所屬各
區國稅局，直接向中科院非軍職員工追課五年稅之處分，顯然有違所得稅法第九十四
條第一項法定之程序正義，應請鈞院撤銷原處分。四、又財政部六十八年台財稅三八
五○一號徵免原則及行政院台八十四財三七○○七號補充規定，明顯變更人民之權利
、義務者，有牴觸中央法規標準法第五條、第六條之意旨，復未遵第七條．．．並即
送立法院之規定，亦明顯違反程序上之正義。五、就稅法而言，稅捐稽徵法為規範所
有稅法（關稅、礦稅除外）之稽徵程序，相對於所得稅法單就個人綜合所得稅及營利
事業所得稅所為單純規範而言，則稅捐稽徵法為稅法之普通法，所得稅法為所得稅之
特別法，無可置疑。所以就中央法規標準法第十六條「法規對其他法規所規定之同一
事項而為特別之規定者，應優先適用之，其他法規修正後，仍應優先適用。」特別法
優於普通法原則，顯然稅捐稽徵法第二十一條第一項第一款、第三款之規定，目標顯
然應為中科院及其上級機關國防部、行政院。六、綜上所述，財政部及其所屬各區國
稅局認事用法反覆無常，明顯違反稅捐稽徵的法定程序正義及信賴保護原則，不應補
課五年稅，或其補課對象應為中山科學研究院及上級機關國防部、行政院，而不是非
軍職員工。為此，請行言詞辯論，並命中科院參加訴訟，察明事實後，判決廢棄原判
決，並撤銷原處分及一再訴願決定等語。
再審被告答辯意旨略謂：（一）本件再審原告八十一年度綜合所得稅結算申報，短報
中科院薪資所得計二二七、六六四元，再審被告乃依據查得扣繳資料，將系爭所得併
課再審原告綜合所得稅，補徵稅額二五、○七一元。（二）經查中科院之預算雖分別
依計畫編列人事費支應其員工之各項給與，但實際上領受「品位加給」或「技術津貼
」之非軍職人員，無論配屬之單位參與不同計畫，悉依該院所訂「科技人員品位加給
支給標準」、「技術員薪給標準表」之等級，每月按職級定額領取「品位加給」或「
技術津貼」，該院與其聘僱人員之約定事項亦載明所指薪給，除實物代金及眷補費外
，包括全部給與，是以該院非軍職人員所領受之「品位加給」或「技術津貼」，核屬
其在職務上或工作上因提供勞務所取得之報酬。另財政部台灣省北區國稅局於八十二
年間曾派員前往該院現場瞭解結果，該院支付非軍職人員之「品位加給」及「技術津
貼」係採按月給付方式，並非按研究計畫個案給付，復經中科院八十一年十一月三日
八十一訓誠字第一六八七三號函致該局說明該院各類薪資扣繳所得狀況：「本院於年
度開始即訂有各項研究計畫，並按照研究計畫逐月實施。各項研究計畫除一般經費外
，為獎勵科技人員竭盡心智參與研發工作，另編列研發人員研究補助費及技術津貼。
為便利作業，研發人員研究補助費係按月發放方式，再經由成本歸戶手續，回歸計畫
預算內（研究補助費採個案給付，必將增加人力及作業負擔，不符經濟效益）」等語
，足見中科院給付非軍職員工之「品位加給」及「技術津貼」之所得，屬經常性補助
費給與。且依職級按月定額支給，為提供勞務所取得之報酬，依首揭行為時所得稅法
第四條第八款但書及第十四條第一項第三類之規定，核非免稅之研究補助費所得，乃
屬應課稅之薪資所得，殆無疑義。又本件原核定發單補徵稅款，並未逾前揭稅捐稽徵
法第二十一條所訂核課期間，所稱基於信賴利益不宜追溯補徵等節，殊無足採。（三
）又再審原告訴稱依所得稅法第九十四條第一項規定，扣繳義務人即中科院主辦會計
有先行代納稅義務人之義務，國稅局直接向中科院非軍職員工追課，有違該法定之程
序正義乙節；惟按「凡有中華民國來源所得之個人，應就其中華民國來源之所得，依
本法規定，課徵綜合所得稅。」、「納稅義務人應於每年二月二十日起至三月底止，
填具結算申報書，向該管稽徵機關，申報其上一年度內構成綜合所得總額．．．，以
及有關減免、扣除之事實，並應依其全年應納稅額減除暫繳稅額及尚未抵繳之扣繳稅
額，計算其應納之結算稅額，於申報前自行繳納。．．．。」分別為所得稅法第二條
及第七十一條第一項所明定。是本件再審原告既有前揭規定之應稅所得，即應依法合
併申報綜合所得稅，其未依規定合併申報，再審被告據以併課補徵，要無不合，再審
原告所訴，顯無理由，委無足採。（四）至再審原告主張各節，業經原判決詳為審酌
論駁在案，並無適用法規錯誤之情形，再審原告仍執前詞反覆訴求，殊難謂為有理由
，又其以原判決「適用法規錯誤」之理由，提起再審之訴，亦僅為再審原告對法律見
解之歧異，要難符合修正前行政訴訟法第二十八條第一款規定之要件，是所訴核不足
採。為此，請判決駁回再審原告之再審之訴等語。
　　理  由
按修正前行政訴訟法第二十八條第一款所謂適用法規顯有錯誤（即修正後之第二百七
十三條第一項第一款），係指原判決所適用之法規與該案應適用之現行法規相違背，
或與解釋判例有所牴觸者而言。至於事實認定之職權行使或法律上見解之歧異，再審
原告對之縱有爭執，要難謂為適用法規顯有錯誤，而據為再審之理由。本件再審原告
民國八十一年度綜合所得稅結算申報，漏報取自國防部中山科學研究院（以下簡稱中
科院）之薪資所得計新台幣（下同）二二七、六六四元，再審被告乃核定補徵稅額二
五、○七一元。再審原告不服，申請復查，未准變更，循序提起行政訴訟，復為本院
八十八年判字第一四三二號判決（下稱原判決）駁回其訴。惟再審原告仍未甘服，以
原判決有修正前行政訴訟法第二十八條第一款之再審事由（現行行政訴訟法第二百七
十三條第一款），提起本件再審之訴。查原判決係以：按中華民國政府或外國政府，
國際機構、教育、文化、科學研究機構、團體，或其他公私組織，為鼓勵進修、研究
或參加科學或職業訓練而給與之獎勵金及研究、考察補助費等所得，免納所得稅。但
受領之講學金或補助費，如係為授與人提供勞務所取得之報酬，不適用之，為行為時
所得稅法第四條第八款所規定。又凡公、教、軍、警、公私事業職工薪資及提供勞務
者之所得，為薪資所得，該項所得之計算，以在職務上或工作上取得之各種薪資收入
為所得額；前項薪資包括薪金、俸給、工資、津貼、歲費、獎金、紅利、各種補助費
及按月或按年分期給付之退休金或養老金。但為雇主之目的，執行職務而支領之差旅
費、日支費及加班費不超過規定標準者，及依同法第四條規定免稅之項目，不在此限
，復為同法第十四條第一項第三類所明定。本件再審原告八十一年度綜合所得稅結算
申報，再審被告以其漏報取自中科院之薪資所得二二七、六六四元，乃核定補徵稅額
二五、○七一元。再審原告不服，就該薪資部分申請復查，再審被告以再審原告為中
科院非軍職員工，八十一年度領取自中科院薪資中之二二七、六六四元屬品位加給，
為其所不爭，而中科院之預算雖分別依計畫編列人事費支應員工之各項給與，然領受
科技品位加給或技術津貼之非軍職人員，無論配屬之單位或參與不同計畫，悉依該院
所訂「科技人員品位加給支給標準表」「技術員薪給標準表」之等級，每月按職級定
額領取科技品位加給或技術津貼。中科院聘僱人員之約定事項亦載明薪給除實物代金
及眷補費外，包括全部給與，業經臺灣省北區國稅局所屬大溪稽徵所赴中科院查閱資
料瞭解無誤，並為中科院八十一年十一月三日八十一訓誠字第一六八七三號函所明示
，系爭品位加給自始即屬薪資所得，應依法合併申報繳稅，原核定並無不合為由，乃
未准變更。又查科學研究機關為研究而給予之研究補助費所得，如係為授與人提供勞
務所取得之報酬者，應徵所得稅，行為時所得稅法第四條第八款規定甚明。中科院系
爭「品位加給」或「技術津貼」研究補助費應否繳納所得稅，財政部亦曾本於法定職
權，以六十八年十一月三十日台財稅第三八五○一號函釋「一凡依職級按月定額發給
者，應屬各該研究人員之薪資所得，應於給付時依法辦理扣繳，所得人並應於年度結
算申報時合併申報課稅。二如係按研究計劃個案給付、並非通案按職級按月給付者，
則為研究補助費，依法可免納所得稅。三如屬第一種情形，中科院以往未依法扣繳，
所得人以往年度亦未申報納稅者，應即請中科院轉知各所得人自行向稽徵機關補報並
補繳應納稅款，可免予處罰，自六十九年一月起，中科院應於給付時依法扣繳，所得
人應於每年終後合併申報綜合所得稅。四本案經報奉行政院六十八年十一月八日台六
十八財第一一二○四號函准予備查在案。」經查中科院之預算雖分別依計畫編列人事
費支應其員工之各項給與，實際上領受品位加給或技術津貼之非軍職人員，無論配屬
之單位或參與不同計畫，依該院所定「科技人員品位加給支給標準表」、「技術員薪
給標準表」之等級，每月按級定額領取品位加給或技術津貼。且該院與其聘僱人員之
約定事項亦載明所指薪給，除實物代金及眷補費外，包括全部給與，其非軍職人員所
領受之品位加給或技術津貼，核屬因提供勞務所取得之報酬，應無行為時所得稅法第
四條第八款前段免納所得稅規定之適用。再財政部臺灣省北區國稅局於八十二年間派
員前往該院瞭解結果，其支付非軍職人員之品位加給及技術津貼確係採按月給付方式
，復經中科院八十一年十一月三日訓誠字第一六八七三號函致該局，說明該院各類
薪資扣繳所得狀況，已如前述，足見中科院給付非軍職員工之品位加給及技術津貼之
所得，屬經常性研究補助費給與，且依職級按月定額支給，屬提供勞務所取得之報酬
，依首揭行為時所得稅法第四條第八款但書及第十四條第一項第三類之規定，核非免
稅之薪資所得，中科院並對之依規定扣繳，既無再審原告所謂之違反「租稅法定主義
」、「依法課稅原則」，亦無所稱「信賴保護」原則之適用。又系爭研究補助費，自
六十九年一月起，中科院應依法扣繳，所得人應合併申報綜合所得稅，已經財政部上
開函釋示明，該函釋並非就法規未規定之事項所為補充規定，核與行政院台七十八規
字第一○九○四號函釋意旨不同，是以再審被告追徵再審原告八十一年度系爭研究補
助費綜合所得稅，再審原告謂違反「法律不溯既往」原則，亦有誤會。次查，憲法第
十九條規定，人民有依法納稅之義務。同法第一百六十五條、第一百六十六條、第一
百六十七條固規定國家應獎勵科學之發明及創造，保障科學工作者之生活，隨時提高
其待遇，並予補助，但並未明定該待遇與補助免稅，則是否免稅，自應依法律之規定
，財政部六十八年十一月三十日台財稅第三八五○一號函對研究補助費應否納稅有原
則性之釋示。而系爭「品位加給」或「技術津貼」研究補助費依上開函釋，應受行為
時所得稅法第四條第八款但書規定之限制，有如前述。再審原告謂所得稅法第四條第
八款但書之規定，牴觸憲法第一百六十六條、第一百六十七條所明定獎勵措施所引伸
出租稅優惠之免稅規定云云，核係其個人私見尚非可採。又本件再審被告發單補徵稅
款，並未逾稅捐稽徵法第二十一條所定核課期間，再審被告並未函覆再審原告系爭品
位加給屬免稅所得，不能因其向上級機關請求函釋，即謂再審被告認為免稅所得，至
中小學教師課後輔導所得是否免稅，則與本件無關；又納稅義務人如有所得稅法第十
四條第一項各類之所得，即應依同法第七十一條規定申報納稅，而所得稅法第九十五
條之規定，僅係為加強課稅資料之正確性，授予稽徵機關調查及督促扣繳義務人對於
扣繳報告之確實，是尚不因稽徵機關未為調查或督促扣繳義務人謂再審原告不負申報
納稅之義務，從而本件原處分核無違誤，一再訴願決定遞予維持，俱無不合。再審原
告起訴意旨，難謂有理由，因而判決駁回再審原告在前程序之起訴。經核並無所適用
之法規與應適用之現行法規相違背，或與解釋判例有所牴觸情形。查再審被告僅消極
的不作為未為課稅，屬有無逾核課期間之問題，而財政部亦無系爭所得免稅之核示，
無信賴之基礎事實存在，不生信賴保護之問題。再審原告猶執詞主張本件應有信賴保
護原則之適用，尚非可採。又查行為時所得稅法第十四條第一項第三款已明示薪資所
得之定義，凡公教、軍、警、公私事業職工薪資及提供勞務之所得，均屬之。此項薪
資所得除法定免稅者外，均屬應稅之個人綜合所得。系爭所得係再審原告以中科院非
軍職員工身分而領受之品位加給或技術津貼，雖以研究補助費為名，但並非因參與研
究投入心力而獲致，而是如中科院其他非軍職人員實際上領受「品位加給」或「技術
津貼」之情形，無論配屬之單位或參與不同研究計畫，均依該院所訂「科技人員品位
加給支給標準表」、「技術員薪給標準表」之等級，每月按級定額領取。足見中科院
發給此項品位加給或技術津貼係如薪資般，人人可得，不以投入研究之心力而區分，
而以其為中科院服勤務之故，即屬因提供勞務所取得之報酬，依行為時所得稅法第四
條第八款但書規定，不在免稅範圍。依同法第十四條第一項第三款，第十三條規定，
自應列報為個人綜合所得總額中，課徵綜合所得稅，不得僅以系爭所得以研究補助費
為名發給，即謂免稅。又系爭所得所以應認係應稅薪資所得，並非以每月發給為要件
，尚不因中科院函云每月發給為便宜作業，即認不符合應稅要件。又按租稅法律主義
，乃課稅原則之一，課稅固應有法律依據，免稅亦同。此觀諸所得稅法就免稅所得採
列舉規定，非該法所定免稅之所得，均應核課所得稅（第二、三條）等情，亦可窺知
。系爭所得依法應稅，已如上述，縱稽徵機關久未課稅，並不能認有免稅之默示，並
非對人民聲請之案件不作為，無視同免稅行政處分之可言。否則無異認行政不作為得
創設免稅內容，殊與租稅法律主義有違。又再審被告僅消極的未予核課，其課稅要件
仍然存在，未予再審原告有任何免稅之利益，無信賴基礎事實，不成立信賴保護原則
。既未逾核課期間，再審被告予以核課，與法無違。又查財政部六十八台財稅字第三
八五○一號函釋在於說明如何合於應稅薪資所得或免稅研究補助費之情形；行政院八
十四台財三七○○七號函釋，在說明品位加給不合免稅規定情形，均在闡明首引法規
原意，無關以行政命令變更人民權利義務之內容，非自行政院該函釋始確立為應稅，
不生該二函應送立法院否則違反程序正義之情事，亦無背於中央法規標準法第五條、
第六條之情形。且不待該二函釋，本案所得均應核課所得稅，不能以該二函釋未編入
稅法法令彙編，即謂核課所得稅牴觸禁反言原則有違法情事。又所得稅法規定扣繳義
務人之扣繳義務，旨在保障所得稅之課徵，扣繳義務人有無依法扣繳，屬納稅義務人
得否用以抵付應納稅款之問題，納稅義務人如有應稅所得，均應依法申報，縱未經扣
繳義務人先行扣繳而無扣憑憑單亦然。再審原告有系爭應稅所得而未申報並無爭議，
再審被告予以補徵，於法無違，無關所得稅法第九十四條第一項、第八十九條第二項
之適用。又稅捐稽徵法第四十八條之三從新從優之規定，乃關於裁罰之事項，本案非
屬裁罰事項，無該條適用，況系爭所得應稅，自該所得發生後迄無法律變更，無有利
不利之比較可言，尤不生該條適用問題。又本件並非聲請事件，無中央法規標準法第
十八條之適用。從而，再審原告之主張，無非係法律上見解之歧異，依首揭說明，不
得據為再審理由。依再審起訴意旨，難認為原判決有再審原告所指之再審事由，再審
之訴，應予駁回。本件事證已臻明晰，無行言詞辯論之必要，中科院亦非本件訴訟標
的須合一確定者或因本件撤銷訴訟之結果，其權利或法律上之利益，將受損害者，自
無庸命其參加，併此指明。
據上論結，本件再審之訴為無再審事由，爰依行政訴訟法施行法第二條、行政訴訟法
第二百七十八條第二項、第九十八條第三項前段，判決如主文。
中　　華　　民　　國　　九十一　　　年　　　六　　　　月　　　十四　　　日
                    最 高 行 政 法 院  第 一 庭
                                審 判 長 法  官　　　黃　綠　星
                                         法  官      高  啟  燦
                                         法  官　　　蔡　進　田
                                         法  官　　　黃　璽　君
                                         法  官　　　廖　宏　明
右  正  本  證  明  與  原  本  無  異
　　　　　　　　　　　　　　　　　　　　 法院書記官　邱  彰  德
中　　華　　民　　國　　九十一　　　年　　　六　　　　月　　　十四　　　日
